最　高　行　政　法　院　判　決
                                     100年度判字第2064號
上  訴  人　唐吳金子
被 上訴 人　臺南市政府
代　表　人　賴清德
上列當事人間都市計畫法事件，上訴人對於中華民國100年5月31
日高雄高等行政法院100年度訴字第126號判決，提起上訴，本院
判決如下：
　　主  文
上訴駁回。
上訴審訴訟費用由上訴人負擔。
　　理  由
一、緣被上訴人為配合經濟部辦理「易淹水地區水患治理計畫」
    之排水整治工程計畫，依都市計畫法第27條第1項第4款規定
    辦理「變更臺南市主要計畫（配合鹽水溪排水系統北岸支流
    排水系統-海尾寮排水整治工程）案」(下稱系爭計畫案)變
    更該市安南區海尾寮排水之堤防預定（用地範圍）線範圍內
    土地為河川區或其他相關用地。上訴人所有坐落臺南市○○
    區○○段426地號土地(下稱系爭土地)，其中有部分位於系
    爭計畫案範圍內，變更○○○區○○○道路使用）。上訴人
    不服被上訴人99年1月18日南市都劃字第09916500760號、99
    年2月1日南市都劃字第09916504310號公告(另上訴人不服被
    上訴人99年3月24日南市都管字第09916511460號公告部分，
    由原審法院另以裁定駁回之)，循序提起本件行政訴訟。
二、上訴人起訴主張：（一）被上訴人98年7月10日南市都劃字
    第09816533150號函並非提起復議之意，本件既為臺南市重
    大建設計畫，其都市計畫變更復議之提起，自非被上訴人所
    屬行政機關主管口頭指示或承辦人員所能獨自決定，必然有
    內部簽陳核定或於會議中作成決議，被上訴人卻從未能提出
    98年7月10日前被上訴人內部所做成提出復議決定之證明文
    件，而訴願機關僅以被上訴人98年9月2日事後之函推斷其98
    年7月10日南市都劃字第09816533150號函為復議申請，違反
    經驗法則，違反邏輯認定事實，且被上訴人是在98年9月2日
    以南市都劃字第09816537420號函層報內政部申請復議，已
    違反都市計畫法第82條之期限規定；另都市計畫法第82條申
    請復議雖未規定應經市級都市計畫委員會審議，惟既已經原
    臺南市都市計畫委員會第278次會議審議決議，則具其效力
    ，故被上訴人在未依原臺南市都市計畫委員會決議補辦公開
    展覽及說明會前，即將復議案送交內政部審議，實不符合行
    政程序及都市計畫法第19條第1項審議層報之精神。（二）
    相關農地之所有人提出建照申請固為其法定權益，然該區域
    既列為「易淹水地區水患治理計畫」及臺南市重大建設計畫
    範圍，自然不應同意農村集舍之建築使用，被上訴人自可依
    法行使行政裁量權駁回申請，詎被上訴人變更主要計畫，以
    配合農村集舍之興建或逐良田而造就富人之豪宅別墅，犧牲
    農民權益。（三）依臺南市都市計畫委員會第274次會議紀
    錄，該委員會所審議決議通過之細部計畫變更案於系爭區域
    堤防預定線(排水治理線)為60米寬(與當時審議第7案主要計
    畫同)，然而被上訴人99年2月1日南市都劃字第09916504310
    號公告本案細部計畫之計畫書、圖，其所公告之堤防預定線
    (排水治理線)為寬30米，與臺南市都市計畫委員會第274次
    會議審議核定內容不符，且其未經臺南市都市計畫委員會第
    274次會議審議核定，由被上訴人逕予發布實施，違反都市
    計畫法第23條、第28條規定。（四）被上訴人遲至98年1月
    15日始將本案送臺南市都市計畫委員會審議，顯然違反行為
    時都市計畫法臺灣省施行細則第5條於公開展覽期滿30日內
    審議之規定等語，求為判決撤銷訴願決定及被上訴人99年1
    月18日南市都劃字第09916500760號、99年2月1日南市都劃
    字第09916504310號公告。
三、被上訴人則以：（一）被上訴人97年10月29日南市都劃字第
    09716551580號公告，係以正、副本函請安南區公所、鹽田
    里、海西里、海東里、原佃里及總頭里里辦公室等公告週知
    ，其公告內業已敘明公開展覽日期、地點以及說明會之日期
    、地點，並於97年10月30日、31日及11月1日刊登中華日報
    。被上訴人另於97年11月3日南市都劃字第0971655420號函
    請前揭里辦公處協助分發本件說明會宣傳單與里內各住戶（
    每戶一份），並無上訴人所稱未於農地所在之原佃里里辦公
    室張貼公告，違反都市計畫法臺灣省施行細則第6條規定之
    情事。（二）有關系爭計畫原變更範圍內所涉之集村農舍申
    請建築乙節，包含臺南市○○段445-6、445-109、445-149
    地號等領有合法建照之59筆地號，經查前揭地號建築執照及
    雜項執照申請日期依序為：96年9月18日、97年5月28日、97
    年10月24日等，均屬系爭計畫案辦理公開展覽之前（公展日
    期自97年10月30日起至97年11月29日止）即申請建築執照在
    案。此外，前揭地號另已於系爭計畫案公告發布實施（98年
    1月18日）前既已申請使用執照在案（申請日期依序為97年
    10月9日、98年3月3日、98年7月31日）。查都市計畫案公開
    展覽時，土地使用分區未變更，都市計畫法規亦無限制人民
    建築之規定，是以被上訴人為顧及以合法領有建造執照施工
    中或已建築完成建物所有權人之權益，另依都市計畫法定程
    序辦理復議，並經內政部98年10月6日第716次都市計畫委員
    會審決報由內政部逕予核定，免再提會審議。（三）內政部
    於98年12月31日核定主要計畫，被上訴人旋據以99年1月18
    日公告發布實施，其範圍內所涉之3處細部計畫，亦經臺南
    市第274次都市計畫委員會審議通過，於99年1月27日經市府
    核定，99年2月1日發布實施，符合都市計畫法第28條、第19
    條至第21條以及第23條之規定，無上訴人所指未經審議核定
    而逕予發布實施之情事。（四）系爭計畫案雖於97年11月29
    日完成公開展覽，惟不及提請12月4日第273次都市計畫委員
    會審議，又經原臺南市都市計畫委員會委員改聘之不可抗力
    因素，致未得依上開施行細則第5條規定於公展後30日內審
    議，惟並不影響都市計畫委員會審議內容與決議，且本件係
    因上訴人不服審議結果而提起之行政訴訟，與因故延長審議
    期限實無直接關連，被上訴人99年1月18日南市都劃字第099
    16500760號公告及99年2月1日南市都劃字第09916504310號
    公告於法並無違誤等語，資為抗辯，求為判決駁回上訴人之
    訴。
四、原審斟酌全辯論意旨及調查證據之結果，以：本件兩造之爭
    點為，被上訴人以98年7月10日南市都劃字第09816533150號
    函對內政部核定之系爭計畫案申請復議，是否符合都市計畫
    法第82條之規定？被上訴人所為之99年1月18日南市都劃字
    第09916500760號、99年2月1日南市都劃字第09916504310號
    公告是否適法？分述如下：（一）被上訴人98年7月10日南
    市都劃字第09816533150號函是否依都市計畫法第82條之規
    定申請復議，雖其文意不明，惟嗣經內政部闡明後，既另以
    98年9月2日南市都劃字第09816537420號函補充其98年7月10
    日南市都劃字第09816533150號函確係對系爭計畫案申請復
    議明確，本件自應認被上訴人係於98年7月10日對系爭計畫
    案申請復議，則自其於98年6月17日接到內政部核定函起算
    ，尚未逾越都市計畫法第82條規定30日申請復議期限。復按
    ，依都市計畫法第82條之規定，被上訴人於向內政部申請復
    議時，並無應重新提請市級都市計畫委員會復議之規定，此
    觀諸該條之規定自明。是系爭主要計畫復議案，被上訴人雖
    於98年7月30日提報原臺南市第278次都市計畫委員會臨時動
    議，然參諸上述說明，其僅係報告原臺南市都市計畫委員會
    委員知悉，並非重新提請市級都市計畫委員會復議之意，自
    無庸俟原臺南市都市計畫委員會另決議補辦公開展覽及說明
    會，始得送請內政部復議之必要。（二）再查，被上訴人系
    爭計畫案與所涉細部計畫變更案，業經原臺南市98年1月15
    日第274次都市計畫委員會審議通過，經內政部98年4月7日
    第704次都市計畫委員會審議通過，內政部以98年6月15日台
    內營字第0980109213號函核定，經被上訴人申請復議後，系
    爭排水堤防預定(用地範圍)線範圍配合水利單位專業評估於
    不影響防洪排水功能下，並經經濟部水利署重行核定部分區
    段由68米調整為30米後，涉及主要計畫變更內容調整與涉及
    原4處細部計畫區變更，修正為3處細部計畫區變更，其中主
    要計畫變更內容調整業經內政部都市計畫委員會98年10月6
    日第716次會議審決，依法於98年12月31日核定，99年1月18
    日發布實施；因主要計畫所涉之3處細部計畫變更內容，本
    亦經原臺南市第98年1月15日第274次都市計畫委員會審議通
    過，被上訴人乃於前述主要計畫變更內容調整經內政部核定
    實施後，依都市計畫法第28條、第23條規定於99年1月27日
    簽請原臺南市政府核定後，於99年2月1日發布實施等情，此
    有原臺南市98年1月15日第274次都市計畫委員會會議紀錄、
    原臺南市政府99年1月27日核定細部計畫簽呈、被上訴人99
    年1月18日南市都劃字第09916500760號公告、99年2月1日南
    市都劃字第09916504310號公告等影本附於原審卷可憑。另
    查，被上訴人前述申請內政部復議結果，其主要計畫經復議
    調整變更範圍，均未涉及前經原臺南市第98年1月15日第274
    次都市計畫委員會審議通過之3處細部計畫變更內容(亦即圖
    中藍色橫線部分與紅色斜線部分均未重疊)乙節，亦有被上
    訴人於100年5月12日所提補充答辯狀證物2第2頁之變更臺南
    市主要計畫(配合鹽水溪北岸支流排水系統-海尾寮排水整治
    工程案所涉4案細部計畫範圍示意圖附於原審卷可稽。是被
    上訴人以99年2月1日南市都劃字第09916504310號公告發布
    實施「變更臺南市安南區（新寮、溪心寮、總頭寮、十三佃
    ）細部計畫（配合鹽水溪北岸支流排水系統－海尾寮排水整
    治工程）案」「變更臺南市○○區○○○○○○○路、海尾
    寮地區）細部計畫（配合鹽水溪北岸支流排水系統－海尾寮
    排水整治工程）案」「變更臺南市安南區（和順、新和順、
    安順、下安順、溪頂寮）細部計畫（配合鹽水溪北岸支流排
    水系統－海尾寮排水整治工程）案」計畫書、圖，並無與臺
    南市都市計畫委員會第274次會議審議核定內容不符，或未
    經臺南市都市計畫委員會第274次會議審議核定之情事，自
    與都市計畫法第23條、第28條之規定無違。（三）再按「縣
    （市）政府應於本法第19條規定之公開展覽期間內舉辦說明
    會，於公開展覽期滿30日內審議，並於審議完竣後45日內將
    審議結果、計畫書圖及有關文件一併報內政部核定。鄉（鎮
    、市）公所擬定之都市計畫案件報核期限，亦同。」「本法
    第19條規定之公開展覽，應在各該縣(市)政府及鄉(鎮、市)
    公所所在地為之，縣(市)政府應將公開展覽日期、地點連同
    舉辦說明會之日期、地點刊登當地政府公報或新聞紙3日，
    並在有關村(里)辦公處張貼公告。」為都市計畫法臺灣省施
    行細則第5條、第6條所明定。另查，被上訴人97年10月29日
    南市都劃字第09716551580號公告，係以正、副本函請被上
    訴人所屬安南區公所、鹽田里、海西里、海東里、原佃里及
    總頭里里辦公室等公告周知，其公告內業已敘明公開展覽日
    期、地點以及說明會之日期、地點，其公開展覽地點亦載明
    在有關里辦公處即安南區公所及其所屬之鹽田里、海西里里
    辦公室張貼公告，並於97年10月30日、31日及11月1日刊登
    中華日報，另於97年11月3日以南市都劃字第0971655420號
    函請前揭里辦公處協助分發本件說明會宣傳單與里內各住戶
    （每戶一份）等情，此有被上訴人前述公告及函等影本附於
    原審卷可按。觀諸被上訴人97年11月3日南市都劃字第09716
    55420號函已載有請前揭里辦公處協助分發本件說明會宣傳
    單與里內各住戶，則其於農地所在之原佃里里辦公室縱未張
    貼公告，亦已達到公告欲使所有住戶知悉之目的。是上訴人
    所稱未於農地所在之原佃里里辦公室張貼公告乙節，縱然屬
    實，其瑕疵尚屬輕微，與被上訴人前揭97年10月29日南市都
    劃字第09716551580號公告之效力，尚無影響。另查，系爭
    計畫案自97年10月30日公開展覽至97年11月29日，嗣原臺南
    市都市計畫委員會至98年1月15日第274次都市計畫委員會始
    加以審議，雖已逾前述都市計畫法臺灣省施行細則第5條於
    公開展覽期滿30日內審議之規定，惟與都市計畫法第19條第
    2項各級都市計畫委員會應於60天內完成審議之規定，尚屬
    無違。是原臺南市都市計畫委員會98年1月15日第274次都市
    計畫委員會所為之審議，雖已逾都市計畫法臺灣省施行細則
    第5條30日之規定，惟該期間並非法定不變期間，該次審議
    之效力亦不生影響。（四）上訴人主張均非可採。被上訴人
    99年1月18日南市都劃字第09916500760號及99年2月1日南市
    都劃字第09916504310號公告，於法均無違誤，訴願決定予
    以維持，亦無不合等語，因將原決定及原處分均予維持，駁
    回上訴人之訴。
五、本院查：(一)按「主要計畫擬定後，送該管政府都市計畫委
    員會審議前，應於各直轄市、縣（市）（局）政府及鄉、鎮
    、縣轄市公所公開展覽30天及舉行說明會，並應將公開展覽
    及說明會之日期及地點登報周知；……。」「主要計畫經核
    定或備案後，當地直轄市、縣（市）（局）政府應於接到核
    定或備案公文之日起30日內，將主要計畫書及主要計畫圖發
    布實施，並應將發布地點及日期登報周知。」「都市計畫經
    發布實施後，遇有左列情事之一時，當地直轄市、縣（市）
    （局）政府或鄉、鎮、縣轄市公所，應視實際情況迅行變更
    ：1.……4.為配合中央、直轄市或縣（市）興建之重大設施
    時。」「直轄市及縣(市)(局)政府對於內政部核定之主要計
    畫、細部計畫，如有申請復議之必要時，應於接到核定公文
    之日起一個月內提出，並以一次為限；經內政部復議仍維持
    原核定計畫時，應依第21條之規定即予發布實施。」都市計
    畫法第19條第1項、第21條第1項、第27條第1項第4款、第82
    條定有明文。（二）查被上訴人97年10月29日南市都劃字第
    09716551580號公告，係以正、副本函請被上訴人所屬安南
    區公所、鹽田里、海西里、海東里、原佃里及總頭里里辦公
    室等公告周知，其公告內業已敘明公開展覽日期、地點以及
    說明會之日期、地點，其公開展覽地點亦載明在有關里辦公
    處即安南區公所及其所屬之鹽田里、海西里里辦公室張貼公
    告，並於97年10月30日、31日及11月1日刊登中華日報，另
    於97年11月3日以南市都劃字第0971655420號函請前揭里辦
    公處協助分發本件說明會宣傳單與里內各住戶（每戶一份）
    等情，此有被上訴人前述公告及函等影本附於原審卷可按。
    觀諸被上訴人97年11月3日南市都劃字第0971655420號函已
    載有請前揭里辦公處協助分發本件說明會宣傳單與里內各住
    戶，則其於農地所在之原佃里里辦公室縱未張貼公告，亦已
    達到公告欲使所有住戶知悉之目的。是上訴人所稱未於農地
    所在之原佃里里辦公室張貼公告乙節，縱然屬實，其瑕疵尚
    屬輕微，與被上訴人前揭97年10月29日南市都劃字第097165
    51580號公告之效力，尚無影響等由，業經原判決敘明甚詳
    ，尚難謂與都市計畫法第19條第1項暨行為時都市計畫法臺
    灣省施行細則第6條、憲法第15條規定及司法院釋字第513號
    解釋意旨有違。至於上訴人是否實際上收到傳單，已無調查
    途徑，尚難以原審未予調查而謂有未依職權調查之違法。是
    以上訴意旨猶以：上訴人並未收到本件說明會宣傳單，原審
    未查明上訴人是否已收到該傳單，自難以此謂上述公告效力
    不受影響。因此，上述公告並未主動於原佃里辦公處張貼，
    違反都市計畫法第19條第1項暨都市計畫法臺灣省施行細則
    第6條、憲法第15條規定及司法院釋字第513號解釋意旨。原
    審法院認「上訴人所稱未於農地所在之原佃里里辦公室張貼
    公告乙節，縱然屬實，其瑕疵尚屬輕微，與被上訴人前揭97
    年10月29日南市都劃字第09716551580號公告之效力，尚無
    影響」之認定，顯有違誤，自屬違法，前開程序既屬違法，
    則被上訴人99年1月18日南市都劃字第09916500760號公告，
    亦屬違法等語，加以爭執，核屬其主觀歧異法律見解，尚無
    可取。（三）按「縣（市）政府應於本法第19條規定之公開
    展覽期間內舉辦說明會，於公開展覽期滿30日內審議，並於
    審議完竣後45日內將審議結果、計畫書圖及有關文件一併報
    內政部核定。鄉（鎮、市）公所擬定之都市計畫案件報核期
    限，亦同。」固為都市計畫法臺灣省施行細則第5條、第6條
    所定。惟查該規定之審議期間為訓示規定，並非法定不變期
    間，縱有違反，亦不影響其效力。故上訴意旨復以原詞謂：
    ，被上訴人本案公開展覽至97年11月29日止，被上訴人遲至
    98年1月15日始將本案送臺南市都市計畫委員會第274次會議
    審議，該審議程序違反上揭規定，被上訴人其後99年1月18
    日南市都劃字第09916500760號公告，亦屬違法。惟原審法
    院認為該次審議之效力亦不生影響、仍無從為上訴人有利之
    認定乙節，顯有違誤等語，依上開說明，尚屬誤解而無足採
    。（四）上訴意旨復以：本案經內政部於98年6月15日台內
    營字第0980109213號函核定，而被上訴人於98年9月2日南市
    都劃字第09816537420號函提出復議，已違反都市計畫法第
    82條之期限規定。又本案列為臺南市重大建設計畫，其都市
    計畫變更復議之提起，必然有內部簽陳核定或於會議中作成
    決議，然被上訴人卻從未能提出98年7月10日前被上訴人內
    部所做成提出復議決定之證明文件。原審法院僅以內政部98
    年7月27日內授營都字第0980133316號函及被上訴人98年9月
    2日南市都劃字第09816537420號等事後之函文即認定其98年
    7月10日南市都劃字第09816533150號函為復議申請，不符合
    經驗法則乙節。經查：依都市計畫法第21條第1項規定，主
    要計畫經核定或備案後，除非當地直轄市、縣（市）（局）
    政府依同法第82條規定申請復議，否則當地直轄市、縣（市
    ）（局）政府應於接到核定或備案公文之日起30日內，將主
    要計畫書及主要計畫圖發布實施，此為法定之程序，故被上
    訴人98年7月10日南市都劃字第09816533150號函申請暫緩實
    施內政部核定案，顯依法未合，故內政部依法發函詢明被上
    訴人所稱暫緩實施核定案之真意，被上訴人回函表示其真意
    在於提出復議，均尚無不合，被上訴人已於上開公文表示其
    復議之行政行為，且申請復議為法定程序，已如上述，並無
    必要另有內部簽陳核定或召開會議決定。是以原判決以：被
    上訴人98年7月10日南市都劃字第09816533150號函是否依都
    市計畫法第82條之規定申請復議，雖其文意不明，惟嗣經內
    政部闡明後，既另以98年9月2日南市都劃字第09816537420
    號函補充其98年7月10日南市都劃字第09816533150號函確係
    對系爭計畫案申請復議明確，本件自應認被上訴人係於98年
    7月10日對系爭計畫案申請復議，則自其於98年6月17日接到
    內政部核定函起算，尚未逾越都市計畫法第82條規定30日申
    請復議期限等由，經核尚無不合。因此，上訴人上述主張，
    亦無可採。（五）另查，被上訴人前述申請內政部復議結果
    ，其主要計畫經復議調整變更範圍，均未涉及前經原臺南市
    98年1月15日第274次都市計畫委員會審議通過之3處細部計
    畫變更內容(亦即圖中藍色橫線部分與紅色斜線部分均未重
    疊)乙節，亦有被上訴人於100年5月12日所提補充答辯狀證
    物2第2頁之變更臺南市主要計畫(配合鹽水溪北岸支流排水
    系統-海尾寮排水整治工程案所涉4案細部計畫範圍示意圖附
    於原審卷可稽。是被上訴人以99年2月1日南市都劃字第0991
    6504310號公告發布實施「變更臺南市安南區（新寮、溪心
    寮、總頭寮、十三佃）細部計畫（配合鹽水溪北岸支流排水
    系統－海尾寮排水整治工程）案」「變更臺南市○○區○○
    ○○○○○路、海尾寮地區）細部計畫（配合鹽水溪北岸支
    流排水系統－海尾寮排水整治工程）案」「變更臺南市安南
    區（和順、新和順、安順、下安順、溪頂寮）細部計畫（配
    合鹽水溪北岸支流排水系統-海尾寮排水整治工程）案」計
    畫書、圖，並無與臺南市都市計畫委員會第274次會議審議
    核定內容不符，或未經臺南市都市計畫委員會第274次會議
    審議核定之情事，自與都市計畫法第23條、第28條之規定無
    違等由，經核與卷內資料相符，亦即本案經復議後，系爭部
    分細部計畫回復本案變更前之情形，與該都市計畫委員會第
    274次決議內容並無影響。是以上訴意旨仍執原詞以：前臺
    南市都市計畫委員會第274次委員會通過之「變更臺南市安
    南區（和順、新和順、安順、下安順、溪頂寮）細部計畫（
    配合鹽水溪北岸支流排水系統-海尾寮排水整治工程）案」
    計畫書、圖，與被上訴人99年2月1日南市都劃字第09165043
    10號公告之變更細部計畫書、圖不同，故該號公告之該變更
    細部計畫書、圖未經該市府都市計畫委員會審議，而被上訴
    人逕予核定發布實施，違反都市計畫法第23、28條規定。原
    判決僅依據被上訴人主張，而認定被上訴人以99年2月1日南
    市都劃字第09916504310號公告發布實施計畫書、圖，並無
    與臺南市都市計畫委員會第274次會議審議核定內容不符，
    或未經臺南市都市計畫委員會第274次會議審議核定之情事
    ，顯有違誤等語，核係對原審認定事實之職權行使，聲明不
    服，尚難以此謂原判決有違背法令。（六）至被上訴人於擬
    定系爭都市計畫期間，於系爭變更都市範圍土地核發建造執
    照等乙事，其是否違法，係屬另一事件，與本案都市計畫之
    作成程序是否違法無涉，上訴意旨以上開建造執照等之核發
    乙事，爭執本案都市計畫變更程序之合法性，因與判決結果
    不生影響，亦無足取。（七）綜上，原審斟酌全辯論意旨及
    調查證據之結果，將原決定及原處分均予維持，駁回上訴人
    之訴，核無違誤。上訴論旨，仍執前詞，指摘原判決違背法
    令，求予廢棄，為無理由，應予駁回。
六、據上論結，本件上訴為無理由。依行政訴訟法第255條第1項
    、第98條第1項前段，判決如主文。
中　　華　　民　　國　　100　 年　　11　　月　　30　　日
                    最高行政法院第四庭
                        審判長法官　藍　獻　林
                              法官　廖　宏　明
                              法官　林　文　舟
                              法官　胡　國　棟
                              法官　林　玫　君

以  上  正  本  證  明  與  原  本  無  異
中　　華　　民　　國　　100　 年　　11　　月　　30　　日
　　　　　　　　　　　　　　　書記官　彭　秀　玲